臺灣高等法院臺南分院刑事判決
110年度交上易字第245號
上  訴  人  臺灣雲林地方檢察署檢察官
被      告  許正育


上列上訴人因被告過失傷害案件，不服臺灣雲林地方法院109年
度交易字第132號中華民國110年2月26日第一審判決（起訴案號
：臺灣雲林地方檢察署108年度偵字第7523號），提起上訴，被
告於本院就被訴事實為有罪之陳述，經本院裁定依簡式審判程序
審理，判決如下：
    主  文
原判決撤銷。
許正育汽車駕駛人，無駕駛執照駕車，因過失傷害人，處有期徒
刑參月，如易科罰金，以新臺幣壹仟元折算壹日。
    犯 罪 事 實
一、許正育明知其無自用小客車駕駛執照，不得駕駛自用小客車
    上路，仍於民國108年5月25日上午11時4分，無照駕駛車牌
    號碼000-0000號自用小客車，沿雲林縣○○鄉台00線公路由北
    往南之方向行駛，途經雲林縣○○鄉台00線公路及○○路之交岔
    路口時，本應注意汽車行駛至交岔路口，其右轉彎時，應距
    交岔路口30公尺前顯示方向燈或手勢，換入外側車道、右轉
    車道或慢車道，駛至路口後再行右轉；汽車行駛時，駕駛人
    應注意車前狀況及兩車並行之間隔，並隨時採取必要之安全
    措施，而依當時天候晴、日間自然光線、柏油路面乾燥、無
    缺陷、無障礙物、視距良好，並無不能注意之情事，竟疏未
    注意及此，不當沿內側車道右轉彎，且未注意同向右前方機
    車行駛動態，即貿然欲往位在右側之○○路行駛，適有同向沿
    台00線公路慢車道行駛之林昭明，並亦同欲轉往右側之○○路
    行駛（起訴書誤載為林昭明欲沿台00線直行），林昭明亦疏
    未注意車前狀況及兩車並行之間隔，無故往左偏向行駛，且
    疏未注意與同向左側之車輛保持並行之安全間隔，許正育、
    林昭明因分別有上開疏失，致雙方同欲右轉彎往○○路行駛時
    ，許正育所駕駛車輛之右後車身與林昭明所騎乘機車之左前
    車頭發生碰撞，造成林昭明人車倒地，受有左肩鎖骨骨折、
    左肩肩舺骨肩峰骨折、左側滑車神經麻痺（起訴書雖漏載，
    惟經檢察官於原審當庭補充）、左側第三至第五肋骨骨折（
    起訴書雖漏載，惟經檢察官上訴補充）之普通傷害。
二、案經林昭明訴由雲林縣警察局臺西分局報告臺灣雲林地方檢
    察署檢察官偵查起訴。
    理  由
一、本件被告許正育所犯為死刑、無期徒刑、最輕本刑為3年以
    上有期徒刑以外之罪，亦非屬高等法院管轄之第一審案件，
    其於本院已就被訴事實為有罪之陳述，經告知簡式審判程序
    之旨後，檢察官、被告均同意本件改依簡式審判程序審理（
    本院卷第90頁），本院乃依刑事訴訟法第364條、第273條之
    1第1項規定，當庭裁定本件進行簡式審判程序，依同法第27
    3條之2規定，本件不受同法第159條第1項、第161條之2、第
    161條之3、第163條之1及第164條至第170條有關證據調查程
    序規定之限制，合先敘明。
二、上揭犯罪事實，業據被告於原審及本院準備程序、審理時均
    坦承不諱（原審卷第166、176、329、331至332、493至494
    頁；本院卷第58、88、106頁），並有下列事證足資佐證：
　㈠被告上開自白，核與證人即告訴人林昭明於警詢、偵查中及
    原審審理時證述之情節相符（警卷第10至13頁；偵卷第13至
    15頁；原審卷第373至376頁），並有雲林縣警察局臺西分局
    道路交通事故現場圖1紙（警卷第17至18頁）、雲林縣警察
    局臺西分局道路交通事故調查報告表（一）、（二）各1紙
    （警卷第19至21頁）、雲林縣警察局舉發違反道路交通管理
    事件通知單影本1紙（警卷第49頁）、現場暨車損照片26張
    （警卷第35至47頁）、行車紀錄器翻拍照片5張（警卷第31
    至33頁）、車籍相關資料1份（警卷第51至52頁）、全戶戶
    籍資料查詢結果1份（警卷第55至59頁）、交通部公路總局
    嘉義區監理所109年2月21日嘉監鑑字第0000000000號函檢送
    之鑑定意見書（嘉雲區0000000案）（含附件）1份（偵卷第
    47至52頁）、被告之雲林縣警察局臺西分局交通分隊道路交
    通事故肇事人自首情形紀錄表1紙（警卷第27頁）、長庚醫
    療財團法人雲林長庚紀念醫院108年6月18日出具之林昭明診
    斷證明書（診字第0000000000000號）1紙（警卷第16頁）、
    長庚醫療財團法人雲林長庚紀念醫院（下稱雲林長庚醫院）
    108年8月13日出具之林昭明診斷證明書（診字第0000000000
    000號）1紙（偵卷第25頁）、雲林長庚醫院108年8月13日出
    具之林昭明診斷證明書（診字第0000000000000號）1紙（偵
    卷第23頁；原審卷第47頁）、國立臺灣大學醫學院附設醫院
    雲林分院（下稱臺大醫院雲林分院）108年8月15日出具之林
    昭明診斷證明書（診字第0000000000號）1紙（偵卷第29頁
    ）、雲林長庚醫院108年8月27日出具之林昭明診斷證明書（
    診字第0000000000000號）1紙（偵卷第27頁）、雲林長庚醫
    院108年10月21日出具之林昭明診斷證明書（診字第0000000
    000000號）1紙（偵卷第31頁）、雲林長庚醫院108年12月5
    日出具之林昭明診斷證明書（診字第0000000000000號）1紙
    （偵卷第33頁）、雲林長庚醫院109年3月30日出具之林昭明
    診斷證明書（診字第0000000000000號）1紙（原審卷第45頁
    ）、雲林長庚醫院109年6月4日長庚院雲字第1090550162號
    函1紙（見原審卷第131至134頁）、雲林長庚醫院109年6月2
    9日出具之林昭明診斷證明書診斷證明書（診字第000000000
    0000號）1紙（原審卷第173頁）、雲林長庚醫院109年7月6
    日長庚院雲字第1090750185號函1份（原審卷第183頁）、雲
    林長庚醫院109年8月4日長庚院雲字第1090750203號函1份（
    原審卷第297頁）、雲林長庚醫院109年10月7日長庚院雲字
    第1091050255號函（原審卷第347頁）、交通部公路總局109
    年5月6日路覆字第1090036957A號函及後附行車事故鑑定覆
    議會覆議意見書各1份（原審卷第67至71頁）、交通部公路
    總局嘉義區監理所109年9月25日嘉監鑑字第0000000000號函
    1份（原審卷第343至344頁）、原審109年5月22日勘驗筆錄1
    份（原審卷第93至101頁）、林明正診所病歷表4份（本院卷
    第141至142頁）、原審109年7月15日公務電話紀錄單1份（
    原審卷第215頁）、衛生福利部中央健康保險署南區業務組1
    09年7月28日健保南費二字第1095048339號書函暨所附林昭
    明自95年1月1日起至108年5月26日之健保就醫紀錄明細表各
    1份（原審卷第225至295頁）、長庚醫療財團法人嘉義長庚
    紀念醫院109年8月14日函暨所附林昭明病歷資料1份（原審
    卷第321頁、卷末光碟存放袋內光碟片內）、GOOGLE地圖1紙
    （原審卷第337頁）、原審109年9月29日公務電話紀錄單1紙
    （原審卷第345頁）、臺大醫院雲林分院109年10月23日臺大
    雲分資字第1090008535號函暨所附病歷相關資料影本各1份
    （原審卷第411至423頁）、GOOGLE地圖1紙（原審卷第383頁
    ）、原審109年度港小調字第67號卷封面、第7至9頁民事起
    訴書、第19頁之土地複丈成果圖、第135至137頁之照片3張
    、臺灣雲林地方法院109年度港小調字第67號調解筆錄第177
    至180頁影本1份（原審卷第385至407頁）、財團法人中華民
    國汽車工程學會109年12月21日中汽應（15）字第047號函暨
    所附鑑定意見書各1份（原審卷第443至472頁）在卷可稽，
    並有被告所駕駛之車牌號碼000-0000號自用小客車之前後方
    行車紀錄器畫面檔案光碟1片（偵卷卷末光碟存放袋內）可
    資佐證。
  ㈡按汽車行駛至交岔路口，其右轉彎時，應距交岔路口30公尺
    前顯示方向燈或手勢，換入外側車道、右轉車道或慢車道，
    駛至路口後再行右轉；汽車行駛時，駕駛人應注意車前狀況
    及兩車並行之間隔，並隨時採取必要之安全措施。道路交通
    安全規則第102條第1項第4款、第94條第3項前段分別定有明
    文。而依卷附道路交通事故調查報告表所示，本案事故發生
    時，天氣晴、日間自然光線、柏油路面乾燥、無缺陷、無障
    礙物、視距良好，並無不能注意之情事，然被告不當沿內側
    車道右轉彎，且未注意同向右前方機車行駛動態，即貿然欲
    往位在右側之○○路行駛，不慎與告訴人所騎乘之機車發生碰
    撞，致告訴人因被告之過失行為受有如犯罪事實欄所示之傷
    害等情，亦有雲林長庚醫院108年6月18日出具之林昭明診斷
    證明書（診字第0000000000000號）1紙（警卷第16頁）、雲
    林長庚醫院108年8月13日出具之林昭明診斷證明書（診字第
    0000000000000號）1紙（偵卷第25頁）、雲林長庚醫院108
    年8月13日出具之林昭明診斷證明書（診字第0000000000000
    號）1紙（偵卷第23頁；原審卷第47頁）、雲林長庚醫院108
    年12月5日出具之林昭明診斷證明書（診字第0000000000000
    號）1紙（偵卷第33頁）、雲林長庚醫院109年8月4日長庚院
    雲字第0000000000號函1份（原審卷第297頁）、雲林長庚醫
    院109年10月7日長庚院雲字第0000000000號函（原審卷第34
    7頁）在卷可資佐證，是被告之過失行為核與告訴人所受上
    開傷害結果間，具有相當因果關係。
  ㈢復按汽車行駛時，駕駛人應注意車前狀況及兩車並行之間隔
    ，並隨時採取必要之安全措施。道路交通安全規則第94條第
    3項前段定有明文。查本件告訴人雖亦疏未注意車前狀況及
    兩車並行之間隔，無故往左偏向行駛，且疏未注意與同向左
    側之車輛保持並行之安全間隔等情，有原審109年5月22日勘
    驗筆錄1份（原審卷第93至101頁）、財團法人中華民國汽車
    工程學會109年12月21日中汽應（15）字第047號函暨所附鑑
    定意見書各1份（原審卷第443至472頁）、被告所駕駛之車
    牌號碼000-0000號自用小客車之前後方行車紀錄器畫面檔案
    光碟1片（偵卷卷末光碟存放袋內）在卷可參，告訴人本應
    注意車前狀況及兩車並行之間隔，且告訴人為一有辨別事理
    能力之成年人，對於上開規定，自不能諉稱不知；參以現場
    之天候、路況及視距，並無不能注意之情形，可認告訴人如
    有確實履行上開注意義務應可避免本件車禍發生之情況，其
    對於本案車禍之發生，自屬與有過失。惟此部分僅係涉及被
    告民事責任上減免賠償金額之問題，並不能因此解免被告過
    失傷害之刑事責任，附此敘明。
　㈣檢察官上訴主張告訴人因本件車禍另受有左側第三至第五肋
    骨骨折之傷害，並提出雲林長庚醫院109年6月4日長庚院雲
    字第1090550162號函為證（原審卷第131頁，內容：林昭明
    於108年5月25日因車禍至本院就醫時，診斷為左側第三至第
    五肋骨骨折與左側鎖骨骨折，於同日住院。），足認被告確
    實因本件車禍受有左側第三至第五肋骨骨折之傷害，起訴書
    雖未記載被告受有此部分之傷害，本院仍得加以認定論列。
　㈤至於告訴人雖主張其因本件車禍事故亦受有左眼瞼麻痺性閉
    闔不全、左右耳聽障、左側顏面神經麻痺之傷勢云云，然查
    ，告訴人所受之上開傷勢，均無法證明與本案車禍具有因果
    關係等情，有雲林長庚醫院109年7月6日長庚院雲字第10907
    50185號函1份（原審卷第183頁，內容：⑴依據108年5月30日
    之腦部電腦斷層檢查結果顯示，林昭明雙側顳骨無骨折，耳
    蝸部位亦無破裂之發現。⑵108年7月22日與109年3月16日之
    聽力檢查呈現右側極重度聽損，然與本次車禍骨折受傷部位
    方向相反。⑶本院無林昭明108年5月25日前之聽力檢查或相
    關病史資料，故無法判斷林昭明雙側聽損與其108年5月25日
    車禍間之相關性。）、雲林長庚醫院109年8月4日長庚院雲
    字第1090750203號函1份（原審卷第297頁，內容：⑴林昭明
    為感音型聽障，可能撞擊所致〈但電腦斷層無明顯耳蝸破裂
    或顳骨骨折〉，耳聾確切原因不明。⑵依據本院神經内科診斷
    證明書所載，林昭明曾有左側滑車神經麻痺造成複視，其左
    側滑車神經麻痺已改善，且滑車神經不屬顏面神經。⑶臨床
    之外傷性耳聾，多伴有顳骨骨折破裂至耳蝸部位，少見無影
    像異常卻聽損〈無法排除其可能〉。）、雲林長庚醫院109年1
    0月7日長庚院雲字第1091050255號函1份（原審卷第347頁，
    內容：⑴有關林昭明左側滑車神經麻痺之診斷，係108年6月1
    8日至本院神經内科門診就醫自述車禍後出現複視症狀，配
    合症狀發生時序及常見可能原因判斷，可能為車禍造成。⑵
    林昭明左眼瞼麻痺性閉合不全部分，因車禍前並無本院就醫
    紀錄，無法判斷與車禍之因果關係；其左右耳聽障係於108
    年7月22日聽力檢查確診。）、原審109年7月15日公務電話
    紀錄單1份（原審卷第215頁，發話人：雲林長庚醫院公文承
    辦人。發話内容：貴院問的問題〈林昭明的傷勢〉可能需要調
    閱10年來的病歷記錄，因為不排除耳朵的傷害可能是長期，
    例如工作環境造成。）、臺大醫院雲林分院109年10月23日
    臺大雲分資字第1090008535號函暨所附病歷相關資料影本各
    1份（原審卷第411至423頁，内容：⑴依據病歷記載，林昭明
    先生之左側顏面神經麻痺第一次確診日期為民國108年7月26
    日。⑵顏面神經麻痺與該員108年5月25日之車禍無因果關係
    。）存卷可佐，故告訴人所主張之上開傷勢，尚難遽認與本
    案車禍事故有關，併此敘明。
　㈥綜上所述，足認被告上開任意性自白確與事實相符，應可採
    信。本案事證明確，被告犯行堪以認定，應依法論科。
三、論罪：
  ㈠按行為後法律有變更者，適用行為時之法律。但行為後之法
    律有利於行為人者，適用最有利於行為人之法律，刑法第2
    條第1項定有明文。被告行為後，刑法第284條之規定業於10
    8年5月29日修正公布，並自同年月31日起生效，修正前該條
    第1項前段有關過失傷害罪之法定刑為「6月以下有期徒刑、
    拘役或500元以下罰金」；修正後之法定刑則已提高為「1年
    以下有期徒刑、拘役或10萬元以下罰金」。經比較新舊法結
    果，修正後之規定並未較有利於被告，依刑法第2條第1項前
    段之規定，應適用修正前之規定予以論處。
  ㈡復按刑法總則之加重，係概括性之規定，所有罪名均一體適
    用；刑法分則之加重，係就犯罪類型變更之個別犯罪行為予
    以加重，成為另一獨立之罪名。道路交通管理處罰條例第86
    條第1項關於汽車駕駛人（含機車駕駛人），無駕駛執照駕
    車、酒醉駕車、吸食毒品或迷幻藥駕車、行駛人行道或行經
    行人穿越道不依規定讓行人優先通行，因而致人受傷或死亡
    ，依法應負刑事責任者，加重其刑至2分之1之規定，係就刑
    法第276條第1項之過失致人於死罪、同條第2項之業務過失
    致人於死罪，同法第284條第1項之過失傷害（及致重傷）罪
    、同條第2項之業務過失傷害（及致重傷）罪之基本犯罪類
    型，對於加害人為汽車駕駛人，於從事駕駛汽車之特定行為
    時，或於行駛人行道、行經行人穿越道之特定地點，不依規
    定讓行人優先通行，因而致人受傷或死亡之特殊行為要件予
    以加重處罰，已就上述刑法第276條第1、2項，同法第284條
    第1、2項各罪犯罪類型變更之個別犯罪行為予以加重，而成
    另一獨立之罪名，自屬刑法分則加重之性質（最高法院99年
    度台非字第198號判決參照）。查被告於本案發生時，其並
    無普通小型車之駕駛執照，業據其供明在卷（原審卷第31頁
    ），並有交通部公路總局嘉義區監理所109年9月7日嘉監雲
    站字第1090244849號函附卷可憑（原審卷第323頁），則被
    告無駕駛執照，仍駕駛自用小客車，並因上開過失行為致使
    告訴人受傷，核其所為，係犯道路交通管理處罰條例第86條
    第1項、修正前刑法第284條第1項前段之無駕駛執照駕車因
    過失傷害人罪（法定刑應依道路交通管理處罰條例第86條第
    1項規定，加重其刑至2分之1）。
　㈢被告於肇事後，於職司犯罪偵查之公務員尚未發覺其犯行前
    ，主動向據報前往現場處理之警員坦承肇事，自首而接受裁
    判等情，有道路交通事故肇事人自首情形紀錄表1紙在卷可
    憑（警卷第27頁），堪認符合自首之要件，應依刑法第62條
    前段之規定，減輕其刑，並依刑法第71條第1項之規定，先
    加後減之。
四、原審以被告之犯罪事證明確，予論罪科刑，固非無見。檢察
    官上訴主張原判決對告訴人因本件車禍受有左側第三至第五
    肋骨骨折之傷害部分，隻字未提，顯未依卷證資料充分進行
    衡酌，容有再予斟酌之必要等語。經查，告訴人確因本件車
    禍受有左側第三至第五肋骨骨折之傷害乙節，業經本院認定
    並敘明理由如上，是檢察官之上訴，為有理由，原判決既有
    上揭可議之處，核屬無可維持，應予撤銷改判。
五、爰以行為人之責任為基礎，審酌被告無照駕車，復未能遵守
    交通規則，維護自身及其他用路人之安全，因而造成本案事
    故之發生，致使告訴人因而受有上開傷害，且未能與告訴人
    達成和解，誠屬不該，又衡酌本案車禍之發生，被告為肇事
    主因，本不宜輕縱，惟念及被告前無犯罪之前案紀錄，素行
    良好，於犯後坦承犯行，態度尚可，兼衡被告領有中度之身
    心障礙證明，有中華民國身心障礙證明影本在卷可考（原審
    卷第500頁），及其於本院審理自述：「國中畢業。我在桃
    園上班，是做紡織的機器，月收入2萬8千元，還要租房子。
    以前動過大手術，所以沒有結婚，沒有小孩，家中還有母親
    及哥哥及我大哥的2個孫子及2個弟弟。」（本院卷第106頁
    ）之學歷、職業、家庭狀況等一切情狀，量處有期徒刑3月
    ，如易科罰金，以新臺幣1千元折算1日。
據上論斷，應依刑事訴訟法369條第1項前段、第364條、第273條
之1第1項、第299條第1項前段，道路交通管理處罰條例第86條第
1項，刑法第11條前段、第2條第1項前段、第284條第1項前段（
修正前）、第62條前段、第41條第1項前段，刑法施行法第1條之
1第1項、第2項前段，判決如主文。
本案經檢察官黃立夫提起公訴，檢察官李承桓提起上訴，檢察官
鄭益雄到庭執行職務。　　
中　　華　　民　　國　　110 　年　　9 　　月　　16　　日
                  刑事第二庭    審判長法　官  陳珍如 
                                      法　官  黃裕堯
                                      法　官  陳弘能
以上正本證明與原本無異。
不得上訴。
　　　　　　　　　　　　　　　　　　　書記官　許雅華　　
中　　華　　民　　國　　110 　年　　9 　　月　　16　　日
附錄本案論罪科刑法條全文：
道路交通管理處罰條例第86條第1項
汽車駕駛人，無駕駛執照駕車、酒醉駕車、吸食毒品或迷幻藥駕
車、行駛人行道或行經行人穿越道不依規定讓行人優先通行，因
而致人受傷或死亡，依法應負刑事責任者，加重其刑至二分之一
。
修正前中華民國刑法第284條（過失傷害罪）
因過失傷害人者，處6月以下有期徒刑、拘役或5百元以下罰金，
致重傷者，處1年以下有期徒刑、拘役或5百元以下罰金。
從事業務之人，因業務上之過失傷害人者，處1年以下有期徒刑
、拘役或1千元以下罰金，致重傷者，處3年以下有期徒刑、拘役
或2千元以下罰金。